【裁判字號】    92,聲判,17
【裁判日期】    920523
【裁判案由】    聲請交付審判
【裁判全文】
臺灣屏東地方法院刑事裁定                          九十二年度聲判字第一七號
    聲  請  人  甲○○
    聲請代理人  鄭國安律師
                陳炳彰律師
    被      告  乙○○
右列聲請人因告訴被告涉嫌詐欺案件，不服臺灣高等法院高雄分院檢察署檢察長駁回
再議之處分（九十二年度上聲議字第三七一號），聲請交付審判，本院裁定如左：
    主  文
聲請駁回。
    理  由
一、聲請意旨略如附件聲請狀所載。
二、本件原告訴意旨略以：聲請人甲○○前於民國八十四年間，曾在臺灣屏東地方法
    院檢察署對被告乙○○提出詐欺告訴，其意旨略以：「被告乙○○在擔任屏東縣
    內埔鄉鄉民代表時，於八十一年三月間，在內埔鄉內田村埤頭巷三０二號聲請人
    住處，向聲請人稱：有某黃姓、鐘姓地主要賣土地，價格便宜，買來二、三個月
    以後即能增值賺錢云云，被告因自己資金不足，要求聲請人與其合買，有關買地
    簽約登記事務全部委由被告處理，聲請人不疑有詐而應允，被告即分數次向聲請
    人取款，每次金額不一，合計新臺幣（下同）四百五十萬元，另登記費及稅捐費
    取走五十萬元，退找二百五十元。俟同年十一月間，聲請人聞悉被告購買所謂黃
    姓地主土地，即為祭祀公業黃五六公土地，其派下員反對管理人未經派下員大會
    同意即出賣土地予被告，聲請人因此向被告表示要退錢，被告卻保證一定沒事，
    又稱：我們二個人還可以再買其他土地云云，因而拒不退款。過數日，聲請人恐
    口說無憑，要被告就款項之運用及所購土地提出書面報告，被告因此於八十一年
    十一月十日書寫證明書給聲請人，證明書註明已收到聲請人交付之四百五十萬元
    及所買土地二筆（老東勢段二二０之二、二二０之四地號），並謂：土地已經買
    了，將來還須拿後金，如果不拿後金，我們二人都會被地主告詐欺、竊佔土地云
    云。被告因此於八十三年五月三十日又拿走後金二百三十二萬五千元。此後被告
    即一直避不見面，直到八十四年六月間，聲請人始知悉老東勢段二二０之二地號
    土地早在七十八年十月間即為內埔鄉公所徵收，另同段二二０之四地號土地，經
    祭祀公業黃五六公派下員提起回復登記之民事訴訟，被告又敗訴，至於被告另購
    買之老東勢段二二０、二二０之三、二二二之五、二二二之六、二二二之二一等
    五筆土地，全部登記在被告自己名下，並未登記持分在聲請人名下，聲請人始知
    受騙」等語。嗣經臺灣屏東地方法院檢察署以八十四年度偵字第七五九六號為不
    起訴處分，經聲請人再議而發回，臺灣屏東地方法院檢察署分八十五年度偵續字
    第二四號續查，經臺灣屏東地方法院檢察署檢察官就被告「於八十三年五月三十
    日詐取二百三十二萬五千元」部分提起公訴，惟經臺灣屏東地方法院以八十六易
    字第一０二號判決無罪，上訴後經臺灣高等法院高雄分院以八十七年度上易字第
    七八八號判決駁回上訴，維持原判決而無罪確定。聲請人心有不甘，對上述事實
    再提起自訴，惟經臺灣屏東地方法院以九十年自字第六四號判決免訴及不受理，
    上訴後經臺灣高等法院高雄分院發回臺灣屏東地方法院分九十一年度自更字第一
    號續審，仍判決部分免訴，部分不受理，經上訴後，為臺灣高等法院高雄分院以
    九十一年度上易字第一０五０號判決駁回上訴而確定。因聲請人最初告訴之事實
    計有：八十一年八、九月間遭被告詐騙四百五十萬元，八十一年十月十八日被詐
    騙五十萬元，八十三年五月三十日被詐騙二百三十二萬五千元等三部分，臺灣屏
    東地方法院檢察署八十四年偵字第七五九六號不起訴處分經聲請人再議而發回續
    查時，亦係將上述三部分被詐騙之事實全部發回續查，但臺灣屏東地方法院檢察
    署八十五年度偵續字第二四號僅就被告「於八十三年五月三十日詐取二百三十二
    萬五千元」之部分提起公訴，臺灣屏東地方法院八十六易字第一０二號判決及臺
    灣高等法院高雄分院八十七年度上易字第七八八號判決亦僅就該部分判決無罪確
    定。至於被告「八十一年八、九月間詐騙四百五十萬元，八十一年十月十八日詐
    騙五十萬元」部分，檢察官在臺灣屏東地方法院檢察署八十五年度偵續字第二四
    號案中漏未處理，既未起訴，亦未不起訴，仍在最初之告訴狀態中，因而聲請人
    於提起自訴時，才遭法院判決免訴及不受理確定。因為聲請人指訴「被告於八十
    一年八、九月間詐騙四百五十萬元，八十一年十月十八日詐騙五十萬元」部分前
    已提出告訴而未經偵查終結，故就此部分再提出告訴，因認被告涉有詐欺罪嫌云
    云。
三、原不起訴處分意旨略以：
  (一)臺灣屏東地方法院檢察署八十五年度偵續字第二四號案，雖未直接表明聲請人所
    指「八十一年八、九月間詐騙四百五十萬元，八十一年十月十八日詐騙五十萬元
    」部分是否涉及詐欺，然起訴之犯罪事實係認為「被告、聲請人與蔡崇榮等人共
    同投資購買土地，聲請人的確交付「四百五十萬元」、「五十萬元」給被告，被
    告也將款項用以購買老東勢段二二之五、二二二之六、二二二之二一、二二０、
    二二０之三、二二０之四地號土地（按並無聲請人所指之二二０之二地號土地，
    證明書所載二二０之二係誤寫，見卷附八十四年度偵字第七五九六號不起訴處分
    書），後因購自祭祀公業黃五六公名下三筆土地（老東勢段二二０、二二０之三
    、二二０之四地號土地）發生爭議，經祭祀公業黃五六公派下員聲請假處分而遭
    查封，被告見已無法出售該三筆土地牟利，不甘損失，意圖為自己不法之所有，
    而向聲請人詐稱合資購買土地尚須支付後金二百三十二萬五千元」，此有臺灣屏
    東地方法院檢察署八十五年度偵續字第二四號起訴書在卷可按。依起訴書所載犯
    罪事實內容以觀，前承辦檢察官並非不知告訴事實中有「四百五十萬元」及「五
    十萬元」部分，而是不認為聲請人所指「四百五十萬元」、「五十萬元」部分涉
有詐欺，只是於全案偵查終結時，疏未於起訴書內敘明而已。
  (二)聲請人所指先後被騙「四百五十萬元」、「五十萬元」、「二百三十二萬五千元
    」，其實是一個買賣土地事件，而在不同時期交付之相關費用，並非各自獨立為
    一個事件。有關「二百三十二萬五千元」部分，雖經檢察官提起公訴，惟一、二
    審法院審理後均認為聲請人與被告確實是合夥出資購地，聲請人交付之款項二百
    三十二萬五千元也是用於購買土地支付後金部分，並無詐騙情事而判決無罪確定
    ，此有臺灣屏東地方法院八十六易字第一０二號、臺灣高等法院高雄分院八十七
    年度上易字第七八八號刑事判決在卷可按。同一買賣土地事件，在事理上，實無
    前半段為虛（指四百五十萬元、五十萬元部分），後半段（指二百三十二萬五千
    元）為真之理，況臺灣屏東地方法院檢察署八十五年度偵續字第二四號案之承辦
    檢察官亦於起訴意旨中認定本件土地買賣之「前半段」並無詐騙情事。綜上所述
    ，被告並未詐騙聲請人，因認被告詐欺罪嫌不足而為不起訴處分。
四、聲請再議意旨略以：
  (一)被告收到四百五十萬元係在八十一年十一月十日前，而後金二百三十二萬元係於
    八十三年五月三十日收受，二者相距一年多，無連續犯之適用。
  (二)被告對聲請人要求後金部分，縱已判決無罪確定，並不影響被告就四百五十萬元
    涉犯詐欺之偵辦，此部分應續行偵查。
  (三)不起訴處分書稱：「其實是一個買賣土地事件，而在不同時期交付之相關費用，
    並非各自獨立為一個事件」及「一買賣土地事件，在事理上，實無前半段為虛，
    後半段為真之理」，係從民事法律之事理上，草率論斷本件無詐騙之事實。
  (四)至於五十萬元部分，依台灣屏東地方法院八十三年重訴字第三三號民事判決中第
    六頁內(六)所載之證據，被告顯未用於登記費及稅捐費，此部分原檢察官並未詳查
    ，有未盡調查之失。
  (五)在本件土地之買賣中，被告騙取仲介費二十萬元、在地政登記過程中，以六十萬
    元打通關節、另向幕後投資集團拿一百萬元作為向省政府訴願時之打路費，實際
    上據為己有云云。
五、臺灣高等法院檢察署檢察官駁回再議意旨略以：
  (一)本件原檢察官於偵查中曾調取臺灣屏東地方法院檢察署八十四年度偵字第七五九
    六號、八十五年度偵續字第二四號、臺灣屏東地方法院八十六易字第一０二號、
    臺灣高等法院高雄分院八十七年度上易字第七八八號卷參辦，有臺灣屏東地方法
    院檢察署辦案進行單一紙在卷可憑，並於不起訴處分書內具體說明被告詐欺罪嫌
    不足，顯示原檢察官已就本件實體部分予以偵查。
  (二)被告收取聲請人所交付之金錢後，確實將錢用於購買土地一事，業據聲請人自承
    屬實。另聲請人自承最初並未言明要將土地登記在伊名下，而土地於移轉登記之
    後，經祭祀公業黃五六公派下員提起回復登記之民事訴訟，被告雖敗訴，究非被
    告於購買之初，所能預見，是實難認被告於邀聲請人投資買土地時即有詐騙之意
    圖。
  (三)本件買賣土地之後金部分，既經法院判決被告無罪確定，已見前述，即係間接認
    定被告先前之買賣土地行為為真，否則，若先前之買賣土地為假，後金部分豈有
    判決無罪之理？是不起訴處分書載：「同一買賣土地事件，在事理上，實無前半
    段為虛，後半段為真之理」一語，尚無不合。
  (四)關於五十萬元部分，被告於原檢察官偵查中否認有收受該筆金錢，聲請人所提出
    之證明書影本，亦僅能證明被告曾收取四百五十萬元及二百三十二萬五千元二筆
    款項，並不能證明被告有收受五十萬元之事實，是此部分被告詐欺罪嫌，自屬不
    足。又臺灣屏東地方法院八十三年重訴字第三三號民事判決中第六頁內(六)，並未
    記載有關五十萬元之證據，聲請人尚有誤會。
  (五)至於在本件土地買賣中，被告是否有騙取仲介費二十萬元、在地政登記過程中，
    是否以六十萬元打通關節以及有無向募後投資集團拿一百萬元作為向省政府訴願
    時之打路費，實際上據為己有一節，初與被告成立詐欺罪與否無關（侵占部分，
    另由該署以九十一年度偵字第三五九七號偵辦中）。是聲請再議意旨指摘原處分
    不當，尚不足採。
六、按告訴人之告訴，係以使被告受刑事訴追為目的，是其陳述是否與事實相符，仍
    應調查其他證據以資審認，最高法院五十二年臺上字第一三００號，著有判例。
    次按，告訴人不服上級法院檢察署檢察長或檢察總長認再議為無理由而駁回之處
    分者，得於接受處分書後十日內委任律師提出理由狀，向該管第一審法院聲請交
    付審判。法院認為交付審判之聲請不合法或無理由者，應駁回之。法院為前項裁
    定前，得為必要之調查，刑事訴訟法第二百五十八條之一、第二百五十八條之三
    第二項前段分別定有明文。依上開刑事訴訟法之立法意旨，既係對檢察官不起訴
    或緩起訴裁量權制衡之外部監督機制，則法院證據調查之範圍，自應限於偵查中
    曾顯現之證據，不得就告訴人新提出之證據更為調查，亦不可蒐集偵查卷外之證
    據。
七、經查，本件聲請人前以被告乙○○藉共同投資購買土地為由，於八十一年八、九
    月間、同年十月十八日及八十三年五月三十日，先後三次依序向聲請人收取四百
    五十萬元、五十萬元及二百三十二萬五千元等情，向臺灣屏東地方法院檢察署檢
    察官提出詐欺罪告訴，經該署檢察官偵查後以八十四年度偵字第七五九六號不起
    訴處分，嗣經再議發回後，由該署檢察官以八十五年度偵續字第二四號就被告乙
    ○○上開第三次向聲請人收取二百三十二萬五千元部分依詐欺罪提起公訴，旋經
    本院及臺灣高等法院高雄分院先後以八十六年度易字第一０二號、八十七年度上
    易字第七八八號判決無罪及駁回上訴而確定。繼而聲請人以上開告訴同一內容向
    本院提起自訴，經本院九十一年度自更字第一號以上開被告向聲請人收取二百三
    十二萬五千元部分曾經法院判決確定；收取四百五十萬元、五十萬元部分因檢察
    官於再議發回後漏未處理而仍在檢察官偵查中為由，分別為免訴及不受理之判決
    ，旋經臺灣高等法院高雄分院駁回上訴而確定。乃聲請人復以上開被告收取四百
    五十萬元及五十萬元部分前未經檢察官處理，亦未據第一審、第二審判決為由，
    具狀向臺灣屏東地方法院檢察署檢察官提出告訴，經該署檢察官以九十二年度偵
    字第一一九六號做成不起訴處分，繼由臺灣高等法院高雄分院檢察署駁回再議等
    情，除據聲請意旨陳述綦詳，並有臺灣高等法院高雄分院判決書三份、本院判決
    書二份、臺灣高等法院高雄分院檢察署處分書一份在卷可稽，另據本院調得臺灣
    屏東地方法院檢察署九十一年度他字第四六六號、九十二年度偵字第一一九六號
    、聲議字第四九號案件核閱無訛，堪信為真。聲請意旨固以前開臺灣屏東地方法
    院檢察署檢察官九十二年度偵字第一一九六號不起訴處分（下稱原不起訴處分）
    認定被告乙○○罪嫌不足欠缺依據、臺灣高等法院九十二年度上聲議字第三七一
    號駁回再議之處分為無理由云云。惟查：
  (一)前開被告收取聲請人四百五十萬、五十萬元之事實，形式上雖未經檢察官於八十
    五年度偵續字第二四號案件偵查終結時一併起訴或予交代，然依其起訴書犯罪事
    實欄所載「... 告訴人的確交付『四百五十萬元』、『五十萬元』給被告，被告
    也將款項用以購買... 土地，後因... 發生爭議... 被告... 不甘損失，意圖為
    自己不法之所有，而向告訴人詐稱合資購買土地尚須支付後金二百三十二萬五千
    元」等文意，此部分前已經承辦檢察官調查後認為並未涉有犯嫌，乃未併予起訴
    一節，堪予認定。
  (二)上開八十五年度偵續字第二四號公訴意旨雖以被告乙○○收取聲請人二百三十二
    萬五千元為一獨立之犯罪行為而提起公訴，惟經本院八十六年度易字第一０二號
    、臺灣高等法院高雄分院八十七年度上易字第七八八號判決認定事實結果，則以
    被告乙○○收取四百五十萬、五十萬及二百三十二萬五千元均為同一筆共同投資
    土地買賣計劃之部分，該收取二百三十二萬五千元僅為履行買賣契約諸階段之一
    ，無從分割，遑論有獨立犯罪行為之成立，此觀二判決文意自明。申言之，依其
    全判決意旨，上開被告乙○○收取聲請人四百五十萬元、五十萬元之事實均已經
    法院為實質上之認定。
  (三)臺灣屏東地方法院檢察署雖因聲請人依本院九十一年度自更字第一號、臺灣高等
    法院高雄分院九十一年度上易字第一０五０號判決意旨，認為上開被告乙○○收
    取聲請人四百五十萬元、五十萬元部分經告訴後，尚未經檢察官偵查終結，仍處
    於偵查程序中，於九十一年九月五日另具狀就被告乙○○此部分事實重覆提出告
    訴（詳九十一年度他字第四六六號案卷第一頁告訴狀）而另分新案號，然無礙其
    原屬同一偵查中案件之本質，基於檢察一體原則，猶不因其承辦檢察官變易而受
    影響。今依前開說明，此部分於八十五年度偵續字第二四號案件中，既已經原檢
    察官為相當之調查並獲致上開結論，後承辦檢察官於承接此一案件時，為求慎重
    ，猶調閱該署八十四年度偵字第七五九六號、八十五年度偵續字第二四號、本院
    八十六年度易字第一０二號、臺灣高等法院高雄分院八十七年度易字第七八八號
    全案卷證審閱參辦，除認該部分已於八十五年度偵續字第二四號案件中調查完備
    ，並藉「前半段」、「後半段」等用語以說明上開本院八十六年度易字第一０二
    號、臺灣高等法院高雄分院八十七年度上易字第七八八號判決將全部數次行為認
    定為一完整社會事實之邏輯結構，闡述本件全部事實均經法院實體判斷而無從割
    裂之關係，以說明全案經前承辦檢察官偵查完畢而歷上開法院第一審、第二審程
    序調查、審理之資料後，認為無足以變更前認定結果之證據可供調查，乃延續前
    承辦檢察官關於此部分事實所為之認定，並補正其偵查終結程序上之疏漏，以被
    告乙○○犯罪嫌疑不足為由做成不起訴處分，原無任何可議之處。
  (四)臺灣高等法院高雄分院檢察署檢察官經聲請人聲請再議後，除調查承辦檢察官確
    已經調閱上開相關卷證，認為查有實據，並補充說明另依聲請人自承被告收取上
    開金額後，確實將錢用於購買土地一節，亦足供上開認定之基礎，復針對聲請人
    聲請再議意旨所為其他指述，逐一引據說明綦詳，認為本件尚難以被告於邀請聲
    請人投資土地時即有詐騙之意，原不起訴處分並無違誤等語，自屬有據。是依前
    開論述，本件尚不足以認為原不起訴處分及駁回再議之處分有何違誤，聲請人對
    於駁回再議之處分漫加指摘求予審判，顯無理由，應予駁回。
據上論斷，應依刑事訴訟法第二百五十八條之三第二項前段，裁定如主文。
中      華      民      國    九十二    年      五      月    二十三    日
                                    臺灣屏東地方法院刑事第四庭
                                        審判長法  官  簡志瑩
                                              法  官  楊清安
                                              法  官  陳松檀
右正本證明與原本無異。
本裁定不得抗告。
                                              書記官  張福山
中      華      民      國    九十二    年      五      月    二十三    日


司法院資訊處製作；財團法人民間司法改革基金會備份。
